【裁判字號】    89,台上,4585
【裁判日期】    890803
【裁判案由】    煙毒（毒品違害防制條例）
【裁判全文】
最高法院刑事判決                              八十九年度台上字第四五八五號
    上  訴  人  甲○○
右上訴人因煙毒（毒品危害防制條例）案件，不服台灣高等法院中華民國八十九年四
月二十六日第二審更審判決（八十九年度上重更(一)第一二號，起訴案號：台灣新竹地
方法院檢察署八十四年度偵字第一五六二、二○○六號，八十五年度偵字第三七九二
、五○五五號），提起上訴，本院判決如左：
    主  文
上訴駁回。
    理  由
本件原判決認定上訴人甲○○與已滿十八歲、綽號「阿奇」之男子共同基於變造身分
證之概括犯意，於民國八十五年間，在台中市○○路與進化北路口附近，由上訴人將
其所有照片二紙交予「阿奇」，推由「阿奇」在不詳時、地，先後黏貼於陳義忠、江
錦章國民身分證上加以變造，交還上訴人備用。同年四月初，上訴人與謝添財（已判
決定讞）及已滿十八歲、綽號「小龍」之不詳男子合謀由大陸地區私運經行政院公告
列為甲類管制進出口物品之毒品海洛因來台，推由「小龍」於當月六日將海洛因一袋
密封夾藏於石膏模內，自廣東省汕頭地區以國際快遞包裹郵寄苗栗縣苗栗市恭敬里恭
敬六六號之五天下航空貨運公司苗栗分公司，指名交付「永順工藝品公司陳義忠」收
受。同月九日下午三時四十分左右，上訴人、謝添財共乘ＯＫ－二○六九號自用小客
車前往天下航空貨運公司苗栗分公司，由上訴人在外駕車守候、謝添財則持用前述換
貼上訴人照片之變造陳義忠身分證入內，在ＦＤＥ0000000號提貨單內偽簽「
陳義忠」署押一枚，進而行使該紙偽造提貨單領取夾藏海洛因之石膏模，隨即在該公
司外當場為法務部調查局苗栗縣調查站人員埋伏查獲，扣押上述毒品海洛因（驗餘淨
重四百九十四點五八公克）及「小龍」交寄運輸毒品所用包裝袋一只、上訴人交付謝
添財行使之變造陳義忠身分證一枚，上訴人見狀乘隙駕車逃逸。嗣於八十七年三月三
日在台中市○○區○○路三段二二二號前為警查獲，扣得前揭變造江錦章身分證一枚
。以上行使偽造、變造提貨單及身分證之行為，各足生損害於戶政機關對戶籍管理之
正確性與陳義忠、江錦章之權益等情。係以上開事實業據上訴人坦承變造身分證之犯
行，並有變造陳義忠、江錦章之身分證扣案可證。關於運輸毒品部分，除經證人即天
下航空貨運公司苗栗分公司負責人廖士林證述在卷外，並經共犯謝添財直承「我下車
前甲○○才交（陳義忠身分證）給我」；而謝添財前往提貨所乘○Ｋ－二○六九號自
用小客車係王以正所有，於八十五年四月八日晚間經上訴人出面商借，約定於同月九
日將車鑰匙送至台中市○道路住處由謝添財前往取車，事後由上訴人在台中市○○路
金田邊酒家返還車鑰匙，亦據證人王以正供證屬實。又上訴人於謝添財提領毒品前，
非但曾多次向天下航空貨運公司苗栗分公司電詢到貨情形，在謝添財被捕後隨即於當
日下午三時四十一分呼叫王以正告以：「車子趕快去報失竊，阿財出事了，車子我不
敢開」，更於數分鐘後即下午三時四十九分電話聯絡在大陸之綽號「小龍」，告稱：
「出事了」、「人家就在那邊等」、「阿財已經進去了」、「你那邊自己快點閃」，
復有通訊監察譯文在卷足憑；前述通訊監察錄音經法務部調查局以語音分析及聲紋特
徵比對法鑑驗結果，則與上訴人之聲音音質相同。綜觀上訴人於謝添財獲案前後之言
行，足認其與本案運輸毒品行為難脫干係。又查獲之白粉經法務部調查局鑑定結果為
海洛因，淨重四百九十四點五八公克，純度為百分之八十一點四一，有該局之鑑驗通
知書在卷可按，復有偽造「陳義忠」署押之提貨單及變造陳義忠之身分證可資佐證，
事證明確。而以上訴人所辯：案發當日下午三時三十分至五時之間伊在台中市金馬樓
餐廳開會，證人洪春雄、吳春霖並附和其辯詞，但上訴人與吳春霖、洪春雄就當日開
會之內容、在場之人及上訴人有無支領車馬費之供詞互有出入，顯係臨訟串證之詞；
另證人謝添財、王以正事後亦改稱受「劉董」委託提貨、且案發當日借車之人為謝添
財而非上訴人云云，仍屬迴護之詞，均無足採信，亦於理由內逐一指駁。復說明運輸
毒品之動機不止一端，非必出於販賣牟利，且運輸、販賣毒品罪二者構成要件各別，
不能祇因運輸之數量較多、價值不菲、取得不易，即應另論以販賣毒品罪（檢察官於
起訴書已論及販賣毒品之事實，雖未引述論罪之法條，然販賣毒品罪與運輸毒品罪有
裁判上一罪之關係，毋庸另為無罪之諭知）等情綦詳。因認上訴人所為，係犯行為時
肅清煙毒條例第五條第一項運輸毒品罪，懲治走私條例第十二條、第二條第一項由大
陸地區私運管制物品進口罪及刑法第二百十六條、第二百十條、第二百十二條行使偽
造私文書罪、行使變造特許文書罪。關於運輸毒品部分，上訴人行為後，毒品危害防
制條例，已於八十七年五月二十日修正公布施行，將海洛因列為第一級毒品，其中運
輸第一級毒品罪，新法較舊法為重，仍以舊法對上訴人較為有利，自應適用舊法。上
訴人就變造身分證部分與「阿奇」間；就運輸毒品罪、行使偽造私文書罪與謝添財、
「小龍」間均有犯意聯絡及行為分擔，皆為共同正犯。上訴人與「阿奇」先後變造身
分證二枚，時間緊接，所犯為構成要件相同之罪名，應依連續犯規定論以一罪。但偽
造署押為偽造私文書之階段行為，變造身分證、偽造私文書及持有毒品之低度行為，
復各為較高度之行使變造身分證、行使偽造私文書及運輸毒品犯行所吸收，均不另論
罪。其以同一行為觸犯運輸毒品與私運管制物品進口二項罪名，為想像競合犯，與所
犯上述其餘罪名間有方法結果之牽連關係，應從一重依運輸毒品罪處斷。爰撤銷第一
審關於共同販賣毒品既遂部分之不當判決，適用上開法條及肅清煙毒條例第十三條第
一項、刑法第十一條前段、第二條第一項但書、第二十八條、第五十五條、第二百十
九條、第三十八條第一項第二款，罰金罰鍰提高標準條例第一條前段，審酌上訴人自
大陸地區運輸毒品入境，數量非小，對社會治安危害不輕，犯罪後仍不知悛悔等一切
情狀，論上訴人以共同運輸毒品罪，量處無期徒刑，宣告褫奪公權終身。並將查獲之
毒品海洛因（驗餘淨重四百九十四點五八公克）予以宣告沒收銷燬，共犯綽號「小龍
」交寄毒品之包裝袋一只及上訴人所有粘貼於變造陳義忠身分證內之照片一紙為供運
輸毒品所用之物，與上訴人所有供變造江錦章身分證之照片一紙及ＦＤＥ00000
00號提貨單內偽造「陳義忠」署押壹枚各應依法宣告沒收。至於供運輸毒品所用石
膏模一具已於查獲時敲毀滅失，不另行諭知沒收。經核於法尚無違誤。查共同正犯之
姓名及犯罪地點，除有特殊情形外，並非構成犯罪事實之要素，有罪判決關於共同正
犯之姓名及犯罪地點之記載，旨在辨別犯罪之同一性，如依訴訟資料之記載已達於可
得而定之程度，而無礙於犯罪同一性之辨別，自不生違背法令之問題。原判決事實記
載上訴人與謝添財及已滿十八歲綽號「小龍」之不詳男子於八十五年四月初合謀由大
陸地區私運毒品海洛因來台，推由「小龍」於當月六日將海洛因一袋密封夾藏於石膏
模內，自廣東省汕頭地區以國際快遞包裹郵寄苗栗縣苗栗市恭敬里恭敬六六號之五天
下航空貨運公司苗栗分公司，指名交付「永順工藝品公司陳義忠」收受。其走私、運
輸毒品之地點既已明確，則其謀議之地點亦屬可得而定，不得僅因原判決未載謀議之
地點，即指其為違法；又依上訴人與大陸綽號「小龍」之通話紀錄，「小龍」確有其
人，祇是其人姓名不詳而已。易言之其人仍屬可得而定，原判決以「小龍」亦為走私
、運輸毒品之共同正犯論處，自屬正當合法。查運輸毒品之動機或為販賣或為自行吸
用，其目的不一而足，上訴人既堅不認罪，原審無從查知其目的與動機，自不能僅憑
其所運輸毒品之數量甚夥，即逕行認定其有販賣之意圖，原判決以不能證明上訴人有
販賣毒品之行為，僅以運輸毒品罪論處，即非無所本；又查證據之取捨及證據之證明
力如何，均屬事實審法院得自由裁量、判斷之職權，苟其此項裁量、判斷，並不悖乎
通常一般之人日常生活經驗之定則或論理法則，又於判決內論其何以作此判斷之心
證理由者，即不得任意指摘其為違法，據為提起第三審上訴之合法理由。而共同被告
前後供述不一，何者為可採，事實審法院自得衡情酌理予以採擇，苟無違背經驗法則
，即不得指為違法。原判決已敘明共同被告謝添財前後供詞取捨之理由，經核與經驗
法則無違，自難指為違法。而上訴人與謝添財犯罪立場一致，謝添財事後為上訴人迴
護，勢所必然，上訴人於原審請求與謝添財對質，原審未允其所請，乃其審判職權之
合法行使，且原判決未說明其不予調查之理由，亦於判決主旨無生影響，均難指為違
法。至上訴人與證人王以正、共同被告綽號「小龍」之電話錄音，既經法務部調查局
鑑驗屬實，上訴人請求再囑託內政部警政署刑事警察局鑑定，原審未准其所請，尤無
調查未盡之違法可言。又刑事訴訟法第九十五條規定：訊問被告應先告知犯罪嫌疑及
所犯所有罪名，罪名經告知後，認為應變更者，應再告知。旨在使被告得以充分行使
防禦權，以達刑事訴訟發現真實，並兼顧程序公正之目的。原審於審判期日開始雖僅
告知上訴人運輸毒品之罪名，然於審理中已詢及：「你即與謝添財、綽號小龍之成年
男子共同自大陸販入並走私、運輸毒品海洛因來台販賣牟利……？」，上訴人答以：
「……其他有關私運毒品入台再去領貨等情，我均不知情……」等語（見更(一)卷第四
三、四四頁審判筆錄）以觀，原審顯已告知上訴人另涉及私運管制物品進口之罪名，
而上訴人亦已知所防禦並已提出防禦，已無礙於其防禦權之行使，原審就上開訴訟程
序之踐行復無瑕疵可言。上訴意旨，仍執陳詞爭辯，對原審採證認事職權之適法行使
，任憑已見，漫加指摘，非有理由，應予駁回。
據上論結，應依刑事訴訟法第三百九十六條第一項，判決如主文。
中      華      民      國    八十九    年      八      月      三      日
                              最高法院刑事第六庭
                                  審判長法官  紀  俊  乾
                                        法官  黃  正  興
                                        法官  陳  東  誥
                                        法官  張  春  福
                                        法官  韓  金  秀
      右正本證明與原本無異
                                              書  記  官
中      華      民      國    八十九    年      八      月      七      日


司法院資訊處製作；財團法人民間司法改革基金會備份。
